行　政　法　院　判　決　　　　　　　　　　　　　　八十七年度判字第六三○號
　　原　　　告　南投縣集集鎮農會
　　代　表　人　甲○○
　　被　　　告　臺灣省政府民政廳
右當事人間因銀行法事件，原告不服財政部中華民國八十六年十月二十四日台財訴字
第八六○二七二一二一號再訴願決定，提起行政訴訟。本院判決如左︰
　　主  文
原告之訴駁回。
　　事  實
緣被告依據中央存款保險股份有限公司對原告信用部一般業務檢查（檢查基準日：八
十五年七月八日）結果，查悉原告未報經財政部核准受理原告供銷部開立支票存款戶
簽發原告農會支票，核與財政部八十年五月二日台財融第七九○二九九○六一號函釋
未合，爰依銀行法第一百二十九條核處罰鍰新台幣十五萬元。原告不服，提起訴願、
再訴願，均遭駁回，乃提起本訴。茲摘兩造訴辯意旨於次：
原告起訴意旨略以︰一、原告辦理支票業務係以行政院公佈之農會信用部業務管理辦
法第六條之規定申請並經財政部核准辦理支票存款業務在案。此項業務已辦理二十多
年，此項業務之成長及業績之表現均甚佳，使轄區內之會員受益良多，從未有過處罰
之情事。二、在銀行法及農會信用部業務管理辦法中均無規定農會不可辦理農會使用
支票，而原告供銷部使用支票，為在農會法第三十九條明定經辦事業預、結算及會計
均獨立單位，視為獨立經營個體，而非信用部自行使用支票，依處分書內容是違反銀
行法第二十二條之規定，在該項條文中指農會未經核准該項業務，但原告確經財政部
核准辦理此項業務二十多年在案，又處分內容係以財政部八十年五月二日台財融第七
九○二九九○六一號函釋受處分在不追訴繼往法則原理實有違常理，在函文規定是非
法則規定條文，原告在接受面請改善及書面接受改進，即停止發給支票使用，同案使
用支票在法律規定不二罰原則下，此次處罰有違法律旨意。三、前經財政部5.台
財融第一七四一二號函辦理本行支票，並自行嚴格管理訂定管制辦法之規定，故原告
係以此規定處理實無不妥之行為。四、財政部再訴願決定書有違反訴願審議委員會審
議規則第八條無主任委員召集應為無效會議，以上理由訴述懇請鈞院將原處分及原再
訴願決定均撤銷，以維法律意旨尊嚴及確保權益。
被告答辯意旨略謂︰原告信用部未報經財政部核准，即受理供銷部開立支票存款戶，
簽發本會支票，違反財政部八十年五月二日台財融字第七九○二九九○六一號函規定
。原告辯稱略以：「本會辦理支票存款業務係以行政院公佈之農會信用部業務管理辦
法第六條之規定申請，並經財政部核准辦理支票存款業務在案．．．供銷部依農會法
第三十九條明定經辦事業，預、結算及會計均為獨立單位，為獨立經營個體，而非
信用部自行使用支票。在接受面請改善及書面接受改進，即停止發給支票使用．．．
。」由其所述可知原告將支票存款與本會支票混為一同，（所謂本會支票係為農會開
具以本會為付款人之支票），而農會係一法人，供銷部，信用部等均係其中一部門，
又財政部八十年五月二日台財融第七九○二九九○六一號函示係指辦理本會支票須經
財政部核准。現原告以供銷部為獨立經營個體，而非信用部自行使用支票，在接受面
請改善及書面改進，即停止發給支票使用為由，請免予處分，足證未申請核准即予辦
理該項業務，其違反「銀行法」第二十二條規定之事實至為明確，請駁回原告之訴。
　　理  由
按「銀行不得經營未經中央主管機關核定經營之業務。」「有左列情事之一者，處新
台幣十五萬元以上一百八十萬元以下罰鍰：一、違反第二十一條、第二十二條或第五
十七條規定者．．．」「第一百二十九條至第一百三十二條所定罰鍰之受罰人為銀行
或其分行．．．」「依其他法律設立之銀行或其他金融機構，除各該法律另有規定者
外，適用本法之規定。前項其他金融機構之管理辦法，由行政院定之。」分別為銀行
法第二十二條、第一百二十九條、第一百三十三條及第一百三十九條所明定。次按「
農會辦理會員金融事業，應設立信用部，並同銀行業務管理，其業務管理辦法，由
行政院定之。」為農會法第五條第二項前段所明定。復按「農會信用部經營之業務如
左：一、．．．九、其他經財政部核准辦理之業務．．．」，為農會信用部業務管理
辦法第五條所規定。本件原告設立之信用部經中央存款保險股份有限公司對其為一般
業務檢查（檢查基準日：八十五年七月八日）時發現該信用部未報經財政部核准，即
受理原告供銷部開立支票存款戶，簽發原告農會支票，核與財政部八十年五月二日台
財融第七九○二九九○六一號函釋「．．．說明：一、信用合作社及農會信用部申請
辦理本社（會）支票應具備條件如左：(一)．．．(二)農會信用部部分：提經理事會決議
通過，檢附會議紀錄及最近三年決算報表，層報本部核准，始得辦理．．．二、信用
合作社及農會信用部簽發本社（會）支票，除應以其庫存現金及存放合作金庫存款準
備金甲戶為付款準備，此項金額在計算存款準備金時，應予扣除外，其餘應依照本部
所訂『銀行簽發本行支票實施要點』之規定辦理．．．」之意旨未合，被告乃據以對
原告科處罰鍰新台幣一五○、○○○元。原告不服，主張其辦理支票存款業務係以行
政院公布之農會信用部業務管理辦法第六條之規定申請並經財政部核准辦理支票存款
業務在案，而財政部以八十年五月二日台財融字第七九○二九九○六一號函釋農會信
用部報經核准者得辦理農會本會支票不受限制，另在銀行法公布之後規定，若未辦理
者可在指定時間內補辦理，而由於原告人事異動甚大，幾十年來均遵循前者已辦之業
務順其接辦，並無更動，請給予原告一指定時間內補辦理，若不遵守辦理，再議處等
語，訴經臺灣省政府訴願決定及財政部再訴願決定，以原告之信用部未報經財政部核
准，卻受理原告之供銷部開立支票存款戶，簽發原告支票，有中央存款保險股份有限
公司業務檢查報告（編號：八五四○○四）影本附案可稽，違規事實足堪認定；又原
告誤將支票存款與農會支票（所謂農會本會支票係為農會開具以農會本會為付款人之
支票）混為一談，請求給予一定期間補辦理，仍難免責等由，遂駁回其訴願、再訴願
。經核揆諸首揭規定，並無不合。原告茲起訴主張：渠依農會信用部業務管理辦法申
准辦理支票存款業務二十餘年，上開辦法及銀行法並未規定農會不可辦理農會使用支
票，而渠所設供銷部獨立於信用部，非信用部自行使用支票，前經財政部5.台財
融第一七四一二號函辦本行支票，應無不可。原處分以違反財政部八十年五月二日台
財融第七九○二九九○六一號函而處罰，有違不追溯既往原則，且於渠已改善停用支
票，猶予處罰，有違不二罰原則。況再訴願決定無主任委員召集，於法不合各云云。
惟查原告所稱依農會信用部業務管理辦法申准辦理支票存款業務，係受理農會會員或
非會員在其信用部開立支票存款帳戶，簽發支票委由原告之信用部支付票款之業務，
其對象為原告以外之他人。若原告由供銷部簽發，又由原告之信用部支付票款之支票
，即係自己簽發支票，由自己支付票款之農會支票，顯非前述支票存款業務，自應另
經核准，始得經營該項業務，財政部八十年五月二日台財融第七九○二九九○六一號
函已明示應經核准之旨及其須備要件，原告未依以辦理而經營農會支票業務，有經營
未經核准之業務之情事甚明，被告予以處罰，揆諸首揭規定，洵非無據。原告指為銀
行法及上開辦法未規定農會不可辦理農會支票，謂為其即可辦理，顯昧於首揭規定，
且銀行法若明定農會不得簽發農會支票，則本無經核可而得辦理之餘地，與本案情形
自屬不同，殊難引以為免罰之論據。又原告係於首引銀行法公布施行及財政部上開八
十年五月二日函發布後猶有違法情事，被告加以處罰，無違反法律不溯既往原則可言
。原告經查獲違法後停止續為，其違法之既存事實依在，被告處以最低罰度之罰鍰，
已斟酌其停止續行違法之情狀，無違一事不二罰之原則。至於再訴願審議由財政部訴
願審議委員會為之，其會議因主任委員不克出席，由指定委員郭本原代之，有會議紀
錄可按，並無不合。末查原告所引財政部5.台財融第一七四一二號函既非准許原
告辦理農會支票之內容，自不足為原告經營農會支票業務無違首揭規定之論據。從而
原處分委無違誤，訴願、再訴願決定遞予維持，均無不合。起訴意旨非有理由。
據上論結，本件原告之訴為無理由，爰依行政訴訟法第二十六條後段，判決如主文。
中    華    民    國     八十七      年      四      月       十        日
                    行 政 法 院 第 三 庭
                                審 判 長 評  事      陳  石  獅
                                         評  事      趙  永  康
                                         評  事      高  啟  燦
                                         評  事      蔡  進  田
                                         評  事      鄭  淑  貞
右  正  本  證  明  與  原  本  無  異
                                         法院書記官  郭  育  玎
中    華    民    國     八十七      年      四      月       十        日
